【裁判字號】    95,重訴,965
【裁判日期】    951130
【裁判案由】    清償借款
【裁判全文】
臺灣臺北地方法院民事判決             95年度重訴字第965號
原      告    華南商業銀行股份有限公司
法定代理人    乙○○
訴訟代理人    丁○○
被      告    鴻震電子股份有限公司
兼      上
法定代理人    丙○○
被      告    己○○
              戊○○
              甲○○
上列當事人間請求清償借款事件，本院於民國95年11月20日言詞
辯論終結，判決如下：
    主  文
被告鴻震電子股份有限公司、丙○○、己○○、戊○○應連帶給
付原告新臺幣伍仟參佰柒拾壹萬陸仟陸佰捌拾元，及如附表一、
二所示之利息、違約金。
原告其餘之訴駁回。
訴訟費用由被告鴻震電子股份有限公司、丙○○、己○○、戊○○連帶負擔。
    事實及理由
一被告鴻震電子股份有限公司（下稱被告鴻震公司）、丙○○、
  戊○○、甲○○經合法通知，未於言詞辯論期日到場，核無民
  事訴訟法第386 條所列各款情形，爰依原告之聲請，由其一造
  辯論而為判決。
二原告起訴主張：
  (一)被告鴻震公司自民國89年12月28日起陸續向原告借款19筆，
    金額合計新台幣（下同）62,370,000元，詳細借款金額、期
    間、利率如附表1、2所示，就各筆借款兩造均約定逾期在6
    個月以內部分，按原借款利率10%，逾期超過6個月部分按借
    款利率20%計付違約金。
  (二)被告丙○○、己○○、戊○○、甲○○於91年6 月24日簽署
    保證書，連帶保證被告鴻震公司對原告現在（包括過去所負
    現在尚未清償）及將來所負之一切債務，以130,000,000 元
    為限額，保證連帶清償。
  (三)詎被告鴻震公司之支票存款於95年2月3日發生存款不足退票
    ，並於95年 2月24日經台灣票據交換所公告拒絕往來，所有
    借款亦未依約還款付息，依授信約定書第5條、第6條之約定
    ，其債務視同全部到期，結欠原告如主文所示之本息、違約
    金，爰依兩造間之消費借貸及連帶保證契約，請求被告連帶
    償還前開款項等語。
  (四)聲明為：被告鴻震電子股份有限公司、丙○○、己○○、戊○○、甲○○應連帶給付原告53,716,680元，及如附表一所
    示之利息、違約金。
三被告己○○則抗辯：
  (一)伊確實有簽署系爭保證書，同意擔任鴻震公司對原告借款債
    務之連帶保證人，惟伊不知保證金額高達130,000,000 元，
    伊雖應就鴻震公司之債務負連帶清償責任，但應限縮責任範
    圍為5,000,000 元。
  (二)鴻震公司向原告借貸19筆款項，其中15筆借款發生時伊不在
    國內，伊所簽立之授信約定書雖規定鴻震公司向原告借款無
    須得伊同意，僅需伊之印章即可放款，此項規定顯違消費者
    保護法第11條、第12條所定之平等互惠原則。
  (三)又系爭19筆借款之借據上載有「借款人、連帶保證人已於合
    理期間審查本借據全部條文及附註之各項款利率訂價指標說
    明，且已充分瞭解，並承諾簽立本保證書，簽章於後」等語
    ，惟他人擅持伊所有之約定印鑑章蓋用在借據上，伊無從得
    知借款內容，更遑論審閱借據條文，前開約定，顯與消費者
    保護法第11條之1、第12條、第16條規定相違。
  (四)聲明為：原告之訴駁回。
四得心證之理由：
  (一)原告主張其與被告鴻震公司間締有19筆消費借貸契約，與被
    告丙○○、己○○、戊○○締有連帶保證契約；被告鴻震公
    司對前開借款未依約清償，結欠如主文第1 項所示本息、違
    約金等情，業據提出借據、授信約定書、連帶保證書、放款
    餘額查詢單等件為證，復為到庭被告己○○所不爭，堪認為
    真。
  (二)被告己○○雖以伊於簽立連帶保證書時不知道保證金額，伊
    對被告鴻震公司之借款債務僅應在5,000,000 元範圍內負責
    等語置辯，惟查：
    1.按保證人與債權人約定就債權人與主債務人間所生一定債
      之關係範圍內之不特定債務，預定最高限額，由保證人保
      證之契約，學說上稱為最高限額保證。此種保證契約如定
      有期間，在該期間內所生約定範圍內之債務，不逾最高限
      額者，均為保證契約效力所及；如未定期間，保證契約在
      未經保證人依民法第754 條規定終止或有其他消滅原因以
      前，所生約定範圍內之債務，亦同。故在該保證契約有效
      期間內，已發生約定範圍內之債務，縱因清償或其他事由
      而減少或消滅，該保證契約依然有效，嗣後所生約定範圍
      內之債務，於不逾最高限額者，債權人仍得請求保證人履
      行保證責任，最高法院著有77年台上字第943 號判例可資
      參照。
    2.被告己○○自認伊於91年6 月24日為被告鴻震公司擔任連
      帶保證人，並簽署系爭保證書之事實。該保證書明載：「
      連帶保證人丙○○、己○○今向華南商業銀行（以下簡稱
      貴行）連帶保證鴻震公司（以下簡稱主債務人）對貴行現
      在（包括過去所負現在尚未清償）及將來所負之借款、票
      據、透支、墊款、保證、損害賠償等及其他一切債務以新
      台幣壹億參仟萬元整為限額（含本金及其利息、遲延利息
      、違約金、損害賠償及其他從屬於主債務之負擔），保證
      願與主債務人負連帶清償之責任」等語，原告與被告己○○等人成立者，顯為前述判例所指之最高限額保證契約。
      兩造於該保證書內並未約定保證期間，則在被告己○○等
      人未依民法第754 條規定終止該契約或有其他消滅原因以
      前，在前開約定範圍內所生之債務，不逾最高限額者，均
      為該保證契約效力所及。
    3.就被告己○○等人與原告間所成立之最高限額保證契約，
      因保證額度攸關該等連帶保證人之責任範圍，保證額度顯
      為此契約必要之點，若兩造未對保證金額達成合意，難認
      契約已成立。被告己○○雖堅稱伊於簽署系爭保證書時，
      保證額度一欄為空白，惟證人即負責本件對保事宜之原告
      員工樊治中到庭明確證稱：依據正常對保手續，其必須向
      到場對保之保證人解釋保證書內包含保證額度等重要內容
      ，且其當初與被告己○○對保時，曾明確告知保證額度等
      語（本院95年10月13日言詞辯論筆錄參照），被告己○○
      雖質疑樊治中前開證言之真實性，惟樊治中另證稱：鴻震
      公司前已洽相同之連帶保證人簽署保證書，但因借款金額
      變更，故找原來在舊保證書上簽名的保證人來重新對保，
      簽新的保證書等語，被告對此並未爭執，可知系爭保證書
      係因原告增加對鴻震電子的放款額度，故要求鴻震公司對
      應提高擔保額度，原告方另行與願意提高保證額度之保證
      人對保，並要求彼等簽署系爭保證書。以此而論，對鴻震
      公司及原告而言，系爭保證書之保證額度，應在保證人對
      保前即已算定，鴻震公司於徵詢保證人作保意願時，對此
      攸關保證人責任範圍之事項，理應事先告知俾渠等能評估
      是否繼續為鴻震公司之債務提供保證，如謂該保證額度欄
      位在保證人前往原告營業處所對保時仍為空白，且保證人
      在對保前對此額度並不知情，則顯與常理相悖。由是以觀
      ，證人樊治中證稱其在與保證人對保時確實明確告知保證
      額度等語，應可採信，被告己○○空言否認業於簽署系爭
      保證書時，與原告就保證額度達成合意，則難認屬實。
    4.被告己○○另辯稱：伊個人資力僅有5,000, 000元左右，
      如伊明知系爭保證書之保證額度高達130,000,000 元，不
      可能同意簽署該保證書云云。惟被告己○○另自認伊於原
      告所提出借款日期為89年12月28日、借款金額25,000,000
      元之借據上簽名，為鴻震公司擔任連帶保證人之事實（本
      院95年9月5日言詞辯論筆錄參照），該筆借款之金額顯逾
      被告己○○自述之資力範圍，伊仍出於己意同意為該筆借
      款擔任連帶保證人，足可推知被告己○○為鴻震公司擔任
      連帶保證人之考量因素，非僅限於伊之資力，則伊以資力
      不足為由否認知悉系爭保證書之保證額度，自不足採，且
      伊另主張應以5,000,000 元為伊責任上限云云，要乏依據
      ，尤屬無稽。
    5.承上，系爭保證書已明載本件最高限額保證契約之保證額
      度為130,000,000 元，被告己○○未能舉證證明伊未就該
      金額與原告達成合意，原告自有權依據該最高限額保證契
      約，就鴻震公司未逾前開金額之借款債務，要求被告己○○與鴻震公司連帶負清償之責。被告己○○又辯稱：除附
      表1編號1所示之借款，伊並未其餘18筆借款之借據上簽名
      同意擔任保證，且大部分借款伊均不知情云云，惟上情縱
      認屬實，伊仍應就系爭19筆借款負連帶清償之責，蓋伊已
      同意為鴻震公司擔任最高限額保證之保證人，就鴻震公司
      本於該保證契約約定關係所生債務，原告本無義務逐次徵
      得最高限額保證人之同意。至被告己○○另爭執系爭保證
      書上伊之地址為舊址，原告並未確實對保；系爭授信約定
      書、借據之條款違反消費者保護法相關規定各云云。按保
      證人之地址非屬最高限額保證契約必要之點，縱系爭保證
      書上對被告己○○之地址未翔實記載，亦不影響該最高限
      額保證契約之效力；又原告乃基於兩造間於91年6 月24日
      成立之最高限額保證契約，請求被告己○○就系爭借款負
      連帶清償之責，前引授信約定書、借據上有關印鑑章使用
      及審閱期間之約定條款，與被告己○○應否負本件清償債
      務責任之判斷均無涉，併予指明。
  (三)綜上所述，原告已提出系爭保證書，證明其與被告己○○、
    丙○○、戊○○間締有保證額度為130,000,000 元之最高限
    額保證契約，被告己○○未否認該保證書上簽名之真正，僅
    否認與原告就前開額度達成合意，卻未能舉證以實其說，所
    辯尚難遽信。則原告以該保證契約為據，要求被告己○○、
    丙○○、戊○○與鴻震公司就系爭19筆借款負連帶清償之責
    ，自屬有據。至原告另主張被告甲○○亦簽署系爭保證書，
    應與前引被告負相同之保證責任一節，經查：細觀系爭保證
    書，連帶保證人欄並無甲○○及對保人之簽名，僅蓋用甲○○之印章，對此證人樊治中亦明確證稱：當初甲○○並未到
    原告營業所對保（本院95年10月13日言詞辯論筆錄參照），
    顯然該保證書上甲○○之印章，係他人蓋用，並非甲○○親
    為，原告未能證明在該保證書上蓋用前開印章之人為甲○○
    之代理人，要難遽認甲○○業與原告締結保證額度為130,
    000,000 元之最高限額保證契約，原告自無由以該保證契約
    為據，主張被告甲○○應就系爭19筆借款債務與被告鴻震公
    司負連帶清償之責。準此，原告依據其與被告鴻震公司間之
    消費借貸契約，及其與被告丙○○、己○○、戊○○間於91
    年6 月24日成立之最高限額保證契約，請求渠等連帶清償系
    爭19筆欠款計53,716,680元，及如附表1、2所示之利息、違
    約金，為有理由，應予准許；至原告對被告甲○○依據前述
    最高限額保證契約所為之請求，則乏依據，應予駁回。
五訴訟費用負擔之依據：民事訴訟法第79條、第85條第2項。
中    華    民    國    95    年    11    月    30    日
                  民事第六庭    法  官  陳婷玉
以上正本係照原本作成
如對本判決上訴，須於判決送達後20日內向本院提出上訴狀
中    華    民    國    95    年    11    月    30    日
                                書記官  詹雪娥


司法院資訊處製作；財團法人民間司法改革基金會備份。
